【裁判字號】    99,上更(一),104
【裁判日期】    990730
【裁判案由】    妨害性自主
【裁判全文】
臺灣高等法院臺南分院刑事判決     99年度上更(一)字第104號
上  訴  人
即  被  告  乙○○
選任辯護人  汪玉蓮  (扶助律師)
上列上訴人因妨害性自主案件，不服臺灣嘉義地方法院95年度訴
字第354號中華民國95年10月11日第一審判決（起訴案號：臺灣
嘉義地方法院檢察署95年度偵字第2365號），提起上訴，經最高
法院發回更審，本院判決如下：
    主  文
原判決撤銷。
乙○○無罪。
    理  由
壹、證據能力方面：
一、關於證人即被害人甲○於警詢之陳述部分:
    按被告以外之人於檢察事務官、司法警察官或司法警察調查
    中所為之陳述，與審判中不符時，其先前之陳述具有較可信
    之特別情況，且為證明犯罪事實存否所必要者，得為證據，
    刑事訟訴法第159條之2定有明文。又上開條文所謂「具有較
    可信之特別情況」，係指證人於司法警察調查中所為之陳述
    ，與審判中不符，而其先前之陳述，從客觀上之環境或條件
    等情況加以觀察，有足以取代審判中交互詰問之可信性保證
    者而言。證人所為之先前陳述，相較於審判中之陳述，是否
    具有更可信之特別情況，應依其陳述時外部之客觀情況判斷
    ；而所謂「特別可信性」，係指陳述是否出於供述者之真意
    、有無違法取供情事之信用性而言，故應就偵查或調查筆錄
    製作之原因、過程及其功能等加以觀察其可信性，據以判斷
    該傳聞證據是否有顯不可信或有特別可信之情況而例外具有
    證據能力。查本件被告與其選任辯護人雖就證人甲○於警詢
    之證述爭執無證據能力，然證人甲○於警詢就有關被告有無
    強拉甲○上樓乙節，與其於法院審理中證述，前後並不一致(
    按甲○於警詢乃證稱:被告叫伊到樓上房間《見警卷第6頁》
    ；而於原審及本院審理中則證稱:被告強拉伊上樓《見原審
    卷第76頁》)。衡諸證人甲○於警詢之證述，其外在環境係
    在較無事先心理準備之情況所為，預先構思虛偽證詞之可能
    性較低，且亦無被告在場及知悉其陳述內容之心理壓力存在
    ，證人甲○於偵訊復證稱:警詢實在(見偵卷第11頁)，又警
    詢筆錄製作過程並無何不法取證等情，認證人甲○於警詢時
    就被告如何使其上樓之陳述部分，客觀上應具有較可信之特
    別情況，且就本案待決事實之存否，於本件犯罪之證明上有
    其必要。依首揭法條規定，自應認有證據能力。
二、關於證人A1(即被害人甲○之母)於警詢之陳述部分:
    按被告以外之人於審判外之言詞或書面陳述，除法律有規定
    者外，不得作為證據，刑事訴訟法第159條第1項並有明文。
    查證人A1於警詢之陳述，係被告以外之人於審判外之陳述，
    被告既不同意作為證據，依刑事訴訟法第159條第1項、第15
    9條之5第1項規定之反面解釋，即不得作為本案裁判基礎之
    證據資料。檢察官復未釋明證人A1先前於警詢之陳述具有較
    可信之特別情況，及係證明本案犯罪事實存否所必要之證據
    （即已無法再從同一陳述者取得原陳述以外之證言，而具有
    利用原陳述之必要性），則證人A1先前於警詢時之陳述，即
    不符合刑事訴訟法第159條之2例外得作為證據之要件規定，
    而無法回復其證據能力。
三、關於證人Ａ1於偵查中未經具結之陳述部分:
    按刑事訴訟法第158條之3規定：「證人、鑑定人依法應具結
    而未具結者，其證言或鑑定意見，不得作為證據。」所謂「
    依法應具結而未具結者」，係指檢察官或法官依刑事訴訟法
    第175條之規定，以證人身分傳喚被告以外之人（證人、告
    發人、告訴人、被害人、共犯或共同被告）到庭作證，或雖
    非以證人身分傳喚到庭，而於訊問調查過程中，轉換為證人
    身分為調查時，此時其供述之身分為證人，則檢察官、法官
    自應依本法第186條有關具結之規定，命證人供前或供後具
    結，其陳述始符合第158條之3之規定，而有證據能力。若檢
    察官或法官非以證人身分傳喚而以共犯、共同被告身分傳喚
    到庭為訊問時，其身分既非證人，即與「依法應具結」之要
    件不合，縱未命其具結，純屬檢察官或法官調查證據職權之
    適法行使，當無違法可言。而前揭不論係本案或他案在檢察
    官面前作成未經具結之陳述筆錄，係屬被告以外之人於偵查
    中向檢察官所為之陳述，本質上屬於傳聞證據，基於保障被
    告在憲法上之基本訴訟權，除該被告以外之人死亡、身心障
    礙致記憶喪失或無法陳述、滯留國外或所在不明而無法傳喚
    或傳喚不到、或到庭後拒絕陳述等情形外，如已經法院傳喚
    到庭具結而為陳述，並經被告之反對詰問，前揭非以證人身
    分而在檢察官面前未經具結之陳述筆錄，除顯有不可信之情
    況者外，依刑事訴訟法第159條之1第2項，仍非不得為證據
    ，惟應於判決內敘明其符合傳聞證據例外之理由；又前揭非
    以證人之身分在審判中之陳述筆錄，倘該被告以外之人已經
    法院以證人身分傳喚到庭並經具結作證，且由被告為反對詰
    問，或有前揭傳喚不能或詰問不能之情形外，該未經具結之
    陳述筆錄因屬審判上之陳述，自有證據能力；若係在另案法
    官面前作成之陳述筆錄，本質上亦屬傳聞證據，自得依本法
    第159條之1第1項之規定，認有證據能力。不能因陳述人未
    經具結，即一律適用本法第158條之3之規定，排除其證據能
    力（最高法院97年臺上字第1373號、96年臺上字第3527號判
    決意旨參照）。查本件證人A1於95年4月19日檢察官偵訊時
    固均未經具結，然該次偵訊檢察官乃以告訴人身分訊問A1，
    ，且證人A1嗣於原審及本院審理時，業經傳喚到庭具結後接
    受詰問，已給予被告乙○○及其辯護人反對詰問之機會，且
    證人A1於上開檢察官偵訊之陳述，並未有何顯不可信之情形
    ，故依上開最高法院判決見解，應認證人A1前開偵訊之陳述
    ，仍有證據能力。
四、另按當事人、代理人或辯護人於法院調查證據時，知有第15
    9條第1項不得為證據之情形，而未於言詞辯論終結前聲明異
    議者，視為有前項之同意。被告以外之人於偵查中向檢察官
    所為之陳述，除顯有不可信之情況者外，得為證據。刑事訴
    訟法第159條第1項、第159條之5第2項、第159條之1第2項分
    別定有明文。查本件檢察官、被告及其選任辯護人，對於本
    院所提示及以下所引用之其他證據資料之證據能力，均表示
    無意見，且迄於言詞辯論終結前亦未聲明異議。本院審酌前
    開證據作成之情況，並無違法取證或其他瑕疪，且為證明本
    件犯罪事實所必要之重要關係事項，認為以之作為證據為適
    當，故均認有證據能力。
貳、實體方面
一、公訴意旨略以:乙○○於95年2月16日，與身心障礙之Ａ女（
    民國73年9月29日生，其餘姓名年籍均詳卷），因工作關係
    而認識，其於95年3月3日，邀約Ａ女於同年3月5日上午，至
    其嘉義縣朴子市○○里○○路72號住處喝茶，Ａ女依約前往
    ，乙○○竟於當日上午9時50分許，基於強制性交之犯意，
    強拉Ａ女至其住處二樓房間，違反甲○之意願，對Ａ女為性
    交。嗣Ａ女趁乙○○睡著而逃離現場返家，其母Ａ1發覺有
    異，追問Ａ女及乙○○，始查悉上情，因認被告涉犯刑法第
    222條第1項第3款對身心障礙之人強制性交罪嫌云云。
二、按犯罪事實應依證據認定之，無證據不得認定犯罪事實。不
    能證明被告犯罪者，應諭知無罪之判決，刑事訴訟法第154
    條第1項、第2項、第156條第2項、第301條第1項分別定有明
    文。又事實之認定，應憑證據，如未能發現相當證據，或證
    據不足以證明，自不能以推測或擬制之方法以為裁判基礎，
    最高法院40年台上字第86號判例可資參照。而所謂證據，係
    指足以證明被告有犯罪行為之積極證據而言，該項證據須適
    於為被告犯罪之證明者，始得採為斷罪之資料，證據雖不以
    直接證據為限，間接證據亦包括在內，然無論直接或間接證
    據，其為訴訟上之證明，須於通常一般之人均不致有所懷疑
    ，而得確信其為真實之程度者，始得據為有罪之認定，倘其
    證明尚未達到此一程度，而有合理之懷疑存在時，即應為被
    告無罪判決之諭知（最高法院76年台上字第4986號判例意旨
    參看）。另按檢察官就被告犯罪事實，應負舉證責任，並指
    出證明之方法，刑事訴訟法第161條第1項定有明文。而檢察
    官對被告犯罪事實應負舉證責任，並指出證明之方法，係指
    檢察官除應就被告之犯罪事實負提出證據之責任外，並應負
    說服之責任，使法官確信被告犯罪構成事實之存在。是以，
    綜上規定及說明，若刑事案件有以上之情形，而檢察官於起
    訴後，法院於公訴人蒞庭實行公訴，經法院給予提出證據證
    明及說服法院之機會，而無法提出足以說服法院被告確有起
    訴之犯罪事實，依據刑事訴訟法所揭諸之「無罪推定原則」
    ，自應將疑點利益歸於被告，而為被告無罪之諭知。
三、查本件公訴意旨認被告涉犯上開強制性交罪行，無非係以(
    一)被告供述有與被害人甲○為性交行為之事實；(二)被害人
    甲○之證述；(三)告訴人A1(即甲○之母)之指訴；(四)被害
    人身心障礙手冊；(五)署立朴子醫院受理疑似性侵害事件驗
    傷診斷書等為其論據。惟訊據被告固坦承明知被害人Ａ女為
    身體障礙之人，及有於上揭時地與被害人Ａ女為性交行為之
    事實，惟堅決否認有強制性交之犯行，並辯稱:甲○是自願
    與伊發生性行為等語。
四、經查，被告於95年2月16日因工作關係而與甲○認識，甲○因
    腦性麻痺致右手、右腳無法施力而為中度肢障之人，被告於
    95年3月3日邀約Ａ女，於同年3月5日上午，至其嘉義縣朴子
    市○○里○○路72號住處喝茶，Ａ女依約前往後，被告有於
    當日上午9時50分許，將Ａ女帶至其住處二樓房間，對Ａ女
    為性交行為一次，嗣經甲○之母A1提出本件告訴等事實，固
    經被告供認在卷，核與證人甲○、A1就此部分證述情節相符
    ，並有甲○之身心障礙手冊(見警卷第10頁證物袋)在卷可稽
    ，故被告有於上開時地，對身體障礙之Ａ女為性交行為之事
    實，固堪認定。
五、另查，證人甲○雖於警詢、偵訊、原審及本院指稱被告係違
    反其意願與之為性交行為云云，然為被告所否認，且甲○之
    證述如下瑕疵及違情之處，而不足採信:
(一)關於被告於案發當時有無強拉甲○上樓及甲○有無反抗部分:
    證人甲○於警詢僅證述:「被告【叫】我跟他到樓上他的房
    間，然後他叫我把衣服脫掉，我一直跟他說不要。問他要幹
    嘛？而他就動手脫光我的衣服到一件都不剩」等語(見警卷
    第6頁)，並無提到遭被告強拉上樓之情；證人甲○嗣於偵訊
    證稱:「被告把我【拉】到樓上去，因我一手一腳不方便，
    我怕跌傷，無力反抗，我說不要，被告也不理我，之後被告
    把我的衣服全部脫掉」等語(見偵卷第12頁)，雖稱係遭被告
    拉上樓，但並未指稱被告強拉及其有反抗之情；證人甲○復
    於原審證稱:「當時被告什麼都沒說就【強拉】我要上樓，
    我因一手一腳不方便不敢反抗，當時我沒有推被告，因為我
    一手一腳不方便怕跌倒所以才【沒有反抗動作】」等語(見
    原審卷第79頁)，雖指稱遭被告強拉上樓，但稱其並無反抗
    動作；然證人甲○於本院卻又稱:「(被告拉你上樓時，你並
    沒有反抗動作？)【我有反抗】，我在一樓時就有跟他說不
    要，我的手有一直要閃開，但被告拉的很緊。...(在發生性
    行為時，你說被告有用力拉你，可否具體敘述當時情形)當
    時我也不是很清楚」等語(見本院更一卷第62頁、第63頁反
    面)，即不僅稱遭被告強拉且稱其有反抗之情。綜觀證人甲
    ○前開證述部分，就有無遭被告強拉上樓及有無反抗動作等
    情，前後陳述不一，顯有瑕疵，已難遽信。
(二)關於被告對甲○為性交行為過程中，甲○有無反抗部分:
    證人甲○於警詢、偵訊僅證稱:「我想反抗，卻因為手、腳
    不方便，所以沒有力氣推開他」(見警卷第6頁)、「我有反
    抗，但被告很高大」(見偵卷第12頁)等語，並未提及其有具
    體之反抗動作；嗣其於原審則證稱:「(在二樓的時候被告有
    脫你衣服，當時你有無說什麼話或做什麼反抗動作)當時我
    有想要把他推走開，所以就用左手推他，但推不開。(被告
    後來在床上有無用身體壓住你，或用什麼方法讓你無法活動
    ？)當時被告有抓住我的左手，這時我無法自由活動，因為
    我的手無法活動，所以我也沒有其他反抗動作」(見原審第
    79-80頁)，則證稱其有以左手推抗之情；然其於本院卻證稱
    :「被告把我壓著，再把我衣服脫掉，這時候我有反抗，我
    有跟他說不要，...我身體就是一直動。...因為當天他把我
    壓著，我就完全不能動了」(見本院更一卷第62頁正反面)。
    則稱係以扭動身體為反抗。綜觀證人甲○前開證述，就被告
    對其為性交行為時，其有無及以何動作反抗部分，前後亦有
    出入，自難盡信。
(三)關於被告對甲○為性交行為之步驟部分:
    證人甲○於原審先證稱:「被告拉我上樓之後，他推我上床
    之後就將我的衣服脫掉，就是他先推我上床之後，才脫掉我
    全身的衣褲，然後才自己脫掉衣服」等語(見原審卷第76頁
    ）；後又證稱:「那時候他把我衣服脫掉之後，將我推倒在
    床上，接著他的身體就壓在我的身上」(見原審卷第79-80頁
    ) ；嗣於本院則稱:「被告脫伊衣服時，是把伊壓在床上，
    當時伊人在床上，被告是先把我壓著，再把我衣物脫掉」(
    見本院更一卷第57頁反面至58頁、62頁)。是甲○就被告對
    其為性交行為過程中，究係先脫衣才壓倒在床，還是先壓倒
    在床，才把衣服脫掉乙節，已有出入。且如被告係先將甲○
    衣物脫掉，才將其推壓在床，則甲○於被告脫其衣物時，既
    尚未被壓倒在床，何以未為積極閃避或逃離之反抗動作？又
    如被告係先將甲○壓制在床後，才脫掉甲○衣物，然衡諸被
    告身高179公分、體重約65公斤，甲○身高160公分、體重約
    55公斤，案發當時甲○身穿長袖上衣及長牛仔褲，且案發後
    其衣物並無破損，身體四肢(除陰部裂傷外)均無明顯外傷等
    情，業經被告及甲○分別陳明在卷，並有甲○之驗傷診斷書
    在卷可稽(見原審卷第77、84、100頁，本院更一卷第57頁反
    面，警卷第10頁證物袋)，是倘被告果有強壓甲○在床，並
    抓住甲○左手，而甲○亦有如其前開所述扭動身體反抗之情
    ，則被告如何能於未絲毫損傷甲○身體及衣物之情況下，順
    利褪去甲○所著非可輕易脫掉之長袖上衣及牛仔長褲？雖被
    害人Ａ女因腦性麻痺致右手、右腳無法施力而為中度肢障之
    人，已如前述，並經本院當庭勘驗Ａ女的身體狀況:Ａ女右
    手確實彎曲萎縮，手掌部分是往內彎曲，無法伸直，同時整
    隻右手也無法伸直；甲○走路身體向右傾斜，因右手跟右腳
    無法使力等情，有勘驗筆錄及甲○相片在卷可參(見本院更
    一卷第57頁及卷底證物袋所附相片)，然甲○左手腳及身體
    仍非不能行動，故甲○於遭被告以強壓在床、強抓左手、強
    脫衣物等方式強制性交後，身體四肢、衣褲俱無絲毫損傷，
    似有悖於常理。
(四)關於甲○於案發當日是否知悉被告已婚之情: 
    證人甲○於警詢已證稱:「伊當日到達被告家後，被告又載
    他太太去搭車」(見警卷第6頁)；嗣於偵訊則證稱:「我是在
    3月5日到被告家才知道被告有太太，當時我與他太太有碰面
    」(見偵卷第12頁)；然於原審卻證:「案發之後被告太太打
    電話留言給我叫我撤銷告訴，我才知道被告結婚了」(見原
    審卷第82頁)；其於本院又稱:「那時候我不知道被告結婚了
    ，被告跟我說那是他姐姐，並未說是他太太。被告太太事後
    也沒有打電話給伊(嗣改稱有打伊手機)」等語(見本院卷第5
    9、65頁)，前後顯然矛盾。且參據證人A1(即甲○之母)於原
    審證稱:「當天回到家我就一直問甲○為何被告在棉被枕頭
    那邊找並跑到樓上去找，你到底跟被告到樓上做什麼，甲○
    才跟我說在二樓跟被告發生性行為，我問甲○說被告是否有
    老婆，她說有，我又問她為何你一個女孩子家跑到人家家裡
    泡茶，然後要去台北」等語(見原審卷第90頁)，足見甲○於
    原審及本院證稱其於案發當時並不知被告已婚有太太云云，
    顯不可採。按證人倘果係遭被告強制而為性交，則其身為性
    侵害案件之被害人，大可指責被告已婚又性侵其他女子罪加
    一等之惡行，何以卻掩飾其知悉被告已婚之情？證人如是迴
    避其知悉被告為有婦之夫而為前開不實供述之情，亦違常情
    。
(五)關於被告住處一樓有無棉被部分:
    證人甲○於原審原證稱:「當天我到被告家裡，樓下地板有
    鋪棉被」(見原審卷第75頁)；且證人A1於原審亦證稱:「後
    來我叫甲○帶我到楊大哥(被告)的家裡，問被告剛剛甲○有
    來，她的手機吊飾掉了，被告就在樓下客廳的棉被枕頭那邊
    翻找，回到家我就一直問甲○為何被告在棉被枕頭那邊找」
    等語( 見原審卷第90頁)；參以被告辯護人於本院為被告辯
    稱:由被告一樓枕頭被找手機吊飾，就可以知道被告與甲○
    在一樓已有身體接觸等語(見本院更一卷第67頁反面)，足見
    被告住處一樓確舖有枕頭棉被之情。然證人甲○卻於本院匿
    稱:被告家一樓沒有舖枕頭棉被(見本院更一卷第63頁)。益
    證，證人甲○所證有虛飾之情。
(六)關於甲○欺騙A1至被告住處部分:
    證人甲○於原審證稱:「我騙我母親說我自己一個人要到嘉
    義市玩，因為被告叫我騙我母親」(原審卷第82頁)；核與A1
    於原審及本院證稱:甲○跟伊說要到嘉義市找她學妹，因為
    那個學妹伊也認識，我跟她說最晚要坐下午4點的公車回來(
    見原審卷第89頁、本院更一卷第66頁反面)等語，已有出入
    。且依證人甲○於原審證稱:「剛開始我想要告訴我母親要
    到被告家，但被告一直跟我說到他家泡茶而已，不要告訴我
    母親，被告叫我騙母親說去嘉義，結果去被告家泡茶。因為
    有人在朴子看到我，所以我母親就罵我，為何沒到嘉義卻到
    朴子到處晃，他繼續逼問我之下，我才說到被告家裡，然後
    我母親和我一起到被告家，等回到我家之後，我母親又逼問
    我，之後才說被被告性侵害」、「被告說去他家泡茶也沒有
    什麼，我想說只是去泡茶不會怎樣」(見原審卷第78-79、84
    頁)；及於本院證稱:「我認為說我去泡茶並沒有什麼。我也
    不知道被告為何要我騙我媽媽。」(見本院更一卷第62頁反
    面)等語，果此，甲○既自覺至被告家泡茶並無何不妥，且
    被告亦稱只是泡茶而已，何以甲○還要聽從被告之語而欺瞞
    其母親A1？又何以於返家後，猶不敢向母投訴被告惡行，復
    經A1 一再逼問，始坦承至被告住處及遭被告性侵之情？況
    且，甲○於返家後經A1逼問告以實情後，因怕會害到被告，
    還在廁所打電話告知被告:A1很生氣，現在A1要去被告家等
    語，業經證人甲○證述在卷(見本院更一卷第64頁)。按證人
    甲○倘果有遭被告強制性交之情，則其理應痛恨及欲請家人
    究責被告猶恐未及，豈有反而躲在廁所打電話予被告通風報
    信，唯恐連累被告之理！
(七)此外，證人甲○就案發當天其如何及何時至被告住處、又因
    何故離開、及當日至被告住處之次數等節之證述，亦多所矛
    盾:
 1、關於甲○如何及何時至被告住處部分:
    證人甲○於警詢原證稱:「被告約伊到嘉義客運車站，被告
    再開車載甲○到被告家，到達時大約9時20分許」(見警卷第
    6頁)；且於原審亦證稱:「當天被告叫我到客運站的時候打
    電話給他，他會出來接我。我去被告家看到他太太說要搭9
    點30 分的統聯客運到台北」(見原審卷第81、85頁)；核與
    被告於原審及本院供稱:「當天甲○早上9點半以前就到我家
    ，我去接甲○時候...」(見原審卷第99頁)、「當天是約在
    嘉義車站站牌，我再去接她」、「當天甲○先騎腳踏車到嘉
    義市朴子市公車站，再搭公車到長庚太保公車站，再打電話
    給我，我才開車去太保公車站接她」等語(見本院上訴卷第
    25頁、本院更一卷第65頁正反面)，大致相符，堪認甲○警
    偵訊前開所述，應屬可信。然證人甲○於本院卻證稱:「早
    上9點50分到被告家。被告叫伊腳踏車放在客運，然後叫我
    用走的過去他們家，等語(見本院更一卷第59頁、第61頁反
    面)，顯與其警詢、原審所證及被告所供之情不符。
 2、關於甲○何故離開被告住處部分:
    證人甲○雖於警詢及本院證述:「被告累了睡著後，伊才穿
    上衣褲自己離開」(警卷第6頁)、「那天發生事情之後，被
    告就睡著了，我就想說趕快回家」(見本院更一卷第58頁反
    面)。然證人A1於偵訊卻證述:「她跟我說要到嘉義市找她學
    妹，我跟她說最晚要坐下午4點的公車回來，當天甲○大概
    中午的時候回到家，她回到家之前，她父親以前的朋友跟我
    說有在朴子看到她，而且還有對她按喇叭，我就馬上打電話
    問她人在哪裡，她就說她在嘉義市，我說你在騙我，人家有
    說在朴子看到你，我就叫她馬上回來，沒有經過多久她就回
    到家了，人家告訴我的時間大約中午11、12點的時候」(見
    原審卷第89-90頁)。參以甲○於本院另證稱:「(可是你媽媽
    在一審作證說是她用電話催妳回來的，表示妳有接電話？)
    在被告家我不敢接，直到騎腳踏車回家的路上我才敢接。」
    等語(見本院更一卷第60頁)。按證人甲○倘果有遭被告強制
    性交之情，則其於母親A1來電時，自當把握機會求救才是，
    豈有竟「不敢接電話」之理。是甲○究係案發後趁被告睡著
    才離開，還是因其母A1電話催促才倉皇離開，非無可疑？
 3、關於案發當天甲○與A1到被告家次數部分:
    證人甲○於原審已證述:「當天我跟我母親去被告家【兩次】
    ，第一次藉口去找東西，去刺探看看被告是否會說出實話，
    但被告沒有承認跟我發生性行為，隔了沒有多久我母親發現
    我的吊飾不見了，就又跟我去被告家，我們第二次去的時候
    被告就跟我母親承認說他錯了，承認有跟我發生性行為，並
    請我母親原諒他，我母親聽了就很抓狂並【用手打被告的身
    體】」等語（原審卷第86頁）；證人A1於原審亦證稱:「後
    來我就說要去瞭解一下，並叫甲○帶我到楊大哥(即被告)的
    家裡，到了之後我就敲門，問被告剛剛甲○有來，她的手機
    吊飾掉了，被告就在樓下客廳的棉被枕頭那邊翻找，後來被
    告又跑到樓上找了以後也沒有找到，當場我沒有識破就拉著
    甲○回去。回到家我就一直問甲○為何被告在棉被枕頭那邊
    找並跑到樓上去找，你到底跟被告到樓上做什麼，甲○才跟
    我說在二樓跟被告發生性行為。我女兒說出這件事情之後，
    當時我很抓狂，馬上帶著甲○到被告家，質問被告對我女兒
    做了什麼事情，...後來他就跪下跟我承認並向我求饒，我
    就很抓狂並一直搥他」等語(見原審卷第90-91頁）。參以被
    告於本院供稱:「甲○來我家三次，第一次是來我家泡茶跟
    發生性關係，第二次跟第三次是她跟她媽媽來我家，第二次
    是先藉口找吊飾，第三次則是跟她的家人姐姐、哥哥、叔叔
    、媽媽來我家，並且拿球棒來打我」等語(見本院更一卷第
    65頁)，可見證人A1於案發當日曾與甲○一同至被告住處二
    次。然證人甲○及A1卻均於本院翻稱:當天A1帶甲○至被告
    家，只有去一次(見本院更一卷第60頁反面、67頁)，顯有不
    實。
(八)綜上所述，證人甲○於警詢及偵審之證述中，既有諸多矛盾
    不一，且違常情之處，即顯有重大瑕疵，自未可採信。
六、檢察官所提其他證據，亦不能證明被告犯罪:
(一)證人即告訴人A1(即甲○之母)雖於偵訊及原審分別證述:「
    我要告乙○○強制性交，因為被告性侵我女兒」(見偵卷第
    11頁)、「甲○跟我說是被告拉她上樓，本來他們是在樓下
    泡茶。甲○說被告拉她上樓去之後就將她推倒在床上並將她
    的衣服脫光，因為甲○有腦性麻痺所以無法反抗。甲○告訴
    我她被性侵害時她當時講話很失神，邊講邊哭，並說她沒有
    想到楊大哥會這樣對她。甲○是我女兒，我很瞭解她的個性
    ，她不會因為怕被我罵才說是被性侵害」等語(見原審卷第
    90-92頁)。然證人A1並未目睹被告與甲○為性行為之經過，
    其前開證述甲○遭被告強制性交之情節，均係傳聞自甲○之
    陳述。而甲○之證述，有諸多矛盾及違情之處，已如前述，
    則A1聽聞甲○轉述之內容是否屬實，已有可疑。且被告於案
    發後，A1偕同甲○上門質問時，面對A1之責罵，亦僅承認有
    與甲○為性行為，並未承認違反甲○意願，業經甲○證述在
    卷(見原審卷第87頁)，是A1所證除憑甲○片面說詞外，並無
    其他佐證。況A1於本院證稱案發當日僅去被告住處一次，及
    其去被告住處前，已知悉被告對甲○為性交行為等節，與其
    於原審證述矛盾，亦有瑕疵，自未足採。
(二)被害人甲○於案發後當日下午3時20分許，前往行政院署立朴
    子醫院驗傷，經診斷結果發現:「其處女膜9點鐘方向有陳舊
    性裂痕，及陰唇後連合有新鮮表淺性裂傷」等情，固有該院
    受理疑似性侵害事件驗傷診斷書在卷可稽(見警卷第10頁證
    物袋)。然其中有關陳舊性裂傷部分，衡諸被害人驗傷時間(
    當日下午3時20分許)距離案發時間(當日上午約10至12點之
    間)僅3至5小時許之情，自應非被告之性交行為所造成；至
    於陰唇後連合有新鮮表淺性裂傷部分，縱係被告性交行為所
    造成，亦僅能證明被告有與甲○為性行為之事實，尚不能遽
    以證明被告是以強暴、脅迫等強制或違反甲○意願之方法而
    為性交。況經本院函詢前開醫院，能否以甲○受傷情形，判
    斷是否遭強制性交所造成？經該院以99年6月15日朴醫歷字
    第0990003326號函覆稱:「陰唇後連合在整個外陰部來說是
    相對較脆弱，較容易裂傷的部位。強制性交固然容易引起該
    部位裂傷，一般正常性交，若性行為過度激烈的話，亦有可
    能造成該部位裂傷，故無法判斷是否為強制」等語(見本院
    更一卷第46頁)。益徵，不能僅憑前開驗傷診斷結果，即認
    被告係以強制手段違反甲○意願而為性交行為。
七、關於測謊部分:
(一)本院上訴審雖囑託法務部調查局對被告及被害人施以測謊鑑
    定，然被害人並未至該局接受測謊鑑定；而被告經測謊鑑定
    結果認為:「(1)案發時其未脫被害人內褲；(2)案發時其未將
    被害人推倒在床等二個問題，經測試呈情緒波動之反應，研
    判有說謊等情，固有該局96年4月14日調科南字第096001437
    40號測謊報告書及測謊鑑定過程參考資料在卷足稽（見本院
    上訴卷第59至66頁）。
(二)惟按測謊之理論依據為犯罪嫌疑人說謊必係為逃避法律效果
    ，恐為人發現遭受法律制裁，在面對法律後果時即感受到外
    在環境中之危險，因人類的本能而驅使其作出說謊之自衛模
    式，此一本能即生理上自主神經系統迅速釋放能量，致內分
    泌、呼吸、脈膊及血液循環加速，使之有能量應付危機，測
    謊技術即在將受測者回答各項問題時之生理反應變化，使用
    測量儀器以曲線之方式加以記錄，藉曲線所呈現生理反應之
    大小，以受測者回答與案情相關的問題之生理反應與回答預
    設為情緒上中立問題的平靜反應作比較，而判斷受測者有無
    說謊。然人之生理反應受外在影響因素甚夥，諸如【疾病】
    、高度冷靜的自我抑制、激憤的情緒、受測以外其他事件之
    影響等，不止於說謊一項，且與人格特質亦有相當之關連，
    亦不能排除刻意自我控制之可能性，是以縱使今日之測謊技
    術要求對受測者於施測前後均須進行會談，以避免其他因素
    之干擾，惟科學上仍不能證明此等干擾可因此而完全除去之
    ，是以生理反應之變化與有無說謊之間，尚不能認為有絕對
    之因果關係；況科學鑑識技術重在「再現性」，亦即一再的
    檢驗而仍可獲得相同之結果，如指紋、血型、去氧核糖核酸
    之比對，毒品、化學物質、物理性質之鑑驗等，均可達到此
    項要求，可在審判上得其確信，至於測謊原則上沒有再現性
    ，蓋受測之對象為人，其生理、心理及情緒等狀態在不同的
    時間不可能完全相同，與前開指紋比對或毒品鑑驗之情形有
    異，加之人類有學習及避險之本能，一再的施測亦足使其因
    學習或環境及過程的熟悉而使其生理反應之變化有所不同，
    故雖測謊技術亦要求以再測法而以兩次以上之紀錄進行研判
    ，然與現今其他於審判上公認可得接受之科學鑑識技術相較
    ，尚難藉以獲得待證事實之確信（最高法院94年台上字第17
    25號判決意旨參照）。
(三)查本件被告罹有精神分裂症，有嘉義榮民醫院診斷證明書暨
    病歷摘要報告在卷可參(見原審卷第19、56-57頁)，且該次
    測謊「對象身心狀況調查表」之「痼疾欄」亦勾載被告有精
    神病、憂鬱症等病症；又被告因罹帕金森症，而於本院99年
    7月13日審理期日應訊時，身體出現不停抖動現象，亦經被
    告陳明在卷(見本院更一卷第65頁)；另測謊程序說明參亦明
    載:測謊係以受測者生理反應為研判基礎，故測謊之要件為
    生理正常者(無疾病及緊張過度)，若受測者受測當時之身心
    狀態不符測謊測試及研判條件時，測謊人員須按測謊作業規
    定免除測試或作不能研判之結論等語(見上訴卷第61頁背面
    及第64頁)。由此，被告既罹有前開疾病，則其是否適宜測
    謊，已非無可疑，且揆諸前開判決及測謊程序說明，亦不能
    排除被告因前開疾病而影響其測謊結果正確性之可能。
(四)況嗣本院上訴審再度囑託該局就「被害人與被告發生性關係
    係出於自願或遭被告以強暴手段為之」對被告實施測謊，然
    該局答覆表示:測謊係以具體行為之有無為測試標的，意思
    、認知等均非屬測謊範疇，本案當事人乙○○陳述有對被害
    人性交，該性交是否經雙方同意之命題，非屬測謊範疇，不
    宜測謊等語，有該局96年4月25日調科南字第09600176210號
    函在卷可稽(見上訴卷第69頁)，由此可知，前次測謊並非針
    對被告有無以強制方式對被害人為性交行為而為鑑定。又前
    開問題中有關(1)案發時其未脫被害人內褲部分，於一般正常
    性交行為中，亦可能會有此類舉動，故縱被告就此部分陳述
    不實，亦不能據以證明被告有以強制手段而為性交；至於(2)
    案發時其未將被害人推倒在床問題部分，至多僅能反應被告
    於性交行為之過程有此動作，但能否僅因被告有將被害人推
    倒在床之情，即謂被告有如被害人所述:強拉甲○上樓、強
    壓甲○在床、強脫甲○衣褲等強制違反甲○意願之方式而為
    性交，仍有可疑。
(五)基上，被告生理反應之變化與有無說謊之間，尚不能認為有
    絕對之因果關係，亦不能僅憑測謊結果，即當然獲得被告有
    上開犯行之確信。否則，所有犯罪嫌疑人僅須施以測謊，即
    可逕為有無罪之認定，若此，則法院直接審理及詰問證人等
    訴訟程序，即失其存在之意義。故認測謊鑑定，僅為調查方
    法之一，其固可作為補強證據，以供裁判之佐證，但其證據
    證明力不應予以高估，亦不應於本案作為被告有罪之唯一或
    主要論據。
八、綜上所述，參互印證，本件依公訴人所舉上開事證，仍有諸
    多質疑之處，尚不足以證明被告確有公訴人所指之強制性交
    犯行，即無法說服本院確信被告有犯罪構成事實之存在，此
    外，復查無其他積極證據足資證明被告前揭犯行。揆諸前揭
    判例說明，自應將疑點利益歸於被告，而為被告無罪之諭知
    。
九、原審未予詳查，僅憑證人即被害人甲○有重大瑕疵不能採信
    之證述、證人A1傳聞自甲○之證述、被害人身心障礙手冊(
    僅能證明甲○為中度肢障之人)、署立朴子醫院受理疑似性
    侵害事件驗傷診斷書(僅能證明被告與被害人有為性交行為)
    ，及被告供述有與被害人甲○為性交行為之事實，即遽以論
    罪科刑，容有未洽。被告上訴否認本件犯行，為有理由，自
    應由本院將原判決撤銷改為無罪之諭知，以期適法。
據上論結，應依刑事訴訟法第369條第1項前段、第364條、第301
條第1項前段，判決如主文。
本案經檢察官范文豪到庭執行職務。
中    華    民    國    99    年    7     月    30    日
                  刑事第六庭    審判長法  官  董武全  
                                      法  官  沈揚仁
                                      法  官  賴純慧
以上正本證明與原本無異。
檢察官如不服本判決應於收受本判決後十日內向本院提出上訴書
，其未敘述上訴理由者並得於提起上訴後十日內向本院補提理由
書。
                                      書記官  林宛妮
中    華    民    國    99    年    7     月    30    日

司法院資訊處製作；財團法人民間司法改革基金會備份。
